【裁判字號】    99,苗小,390
【裁判日期】    991109
【裁判案由】    侵權行為損害賠償
【裁判全文】
臺灣苗栗地方法院民事判決             99年度苗小字第390號
原      告  丁○○
訴訟代理人  甲○○
被      告  乙○○
            丙○○
上列當事人間請求侵權行為損害賠償事件，本院於民國99年10月
19日言詞辯論終結，判決如下：
    主      文
原告之訴駁回。
訴訟費用由原告負擔。
    事實及理由
一、原告主張：被告二人於98年10月7 日前往原告事務所，委託
    原告為本院98年度訴字第226 號拆屋還地事件之訴訟代理人
    ，雙方並於當日簽立委任契約及民事委任狀。嗣於同年月8
    日，被告向原告表示欲撤回起訴。原告遂將原告助理同日上
    午自法院閱回卷證全部交由被告帶回，亦請被告在委任契約
    書上註明解除委任，並退款新臺幣（下同）9,000 元予被告
    。而被告二人明知上開事實，竟捏造不實指控誣陷原告，偽
    稱原告多次與被告就本院98年度訴字第226 號拆屋還地事件
    討論及諮詢案情，並指控原告違反律師法雙重代理。惟事實
    是被告委任原告不到一天即解除委任，原告與被告根本不可
    多次討論案情，且原告僅收取被告1,000 元之委任閱卷費用
    ，如被告所述，原告受委任後，既閱卷又多次與其討論案情
    ，豈可能僅收取1,000 元費用。再者，被告丙○○委任原告
    閱卷時間為98年10月7 日，時隔兩個半月後之12月23日，原
    告才與訴外人周麗月有第一次接觸。被告丙○○所委任的是
    拆屋還地事件，訴外人周麗月委任的是確認優先購買權事件
    ，兩者是不同案件。被告丙○○委任閱卷後馬上與原告解除
    委任，並將閱卷資料全部帶回。而原告係因本院99年度苗簡
    字第130 號案件向另案調卷，才因閱卷而持有本院98年度訴
    字第226 號拆屋還地案件所有相關資料。綜上，足證原告確
    無違反律師法雙重代理，而被告二人明知上開事實，仍然偽
    稱不實之詞污衊原告，並向苗栗地方法院檢察署提出刑事告
    訴，實有入原告於罪受刑事制裁之故意，且於本院98年度訴
    字第226 號事件公開審理法庭上指述上開不實情事，已屬對
    外向訴外人散佈不實言語，破壞原告名譽。為此，爰依民法
    第18條、第184 條第1 項、第195 條向被告請求損害賠償。
    並聲明：被告二人應連帶給付原告100,000 元，及自起訴書
    狀繕本送達被告之日起至清償日止，按年息5 ％計算之利息
    。
二、被告則以：被告於98年10月7 日上午，將98年度訴字第226
    號卷證與98年9 月29日開庭之庭訊筆錄、該案起訴狀、對造
    所提供之答辯書及相關證物交付予原告。被告丙○○並與原
    告丁○○律師就該案件深入討論、分析。嗣被告見原告對該
    案件表現出自信滿滿勝訴在握，因而信任，才決定委任原告
    。並非如原告所稱，其僅受委任閱卷，未與當事人討論案情
    。且上述兩卷證均為丙○○自己閱卷，不需要為了閱卷而委
    任原告。又原告丁○○律師在98年度訴字第226 號案被被告
    終止委任後，旋即接受爭執點相同之99年苗簡字第130 號案
    件。而此二件訴訟中所爭執的都是優先購買權存否之原因事
    實，依律師法相關規定，原告丁○○律師本來就不得有受委
    任之行為。是原告前為被告所任的律師，嗣解除委任後，又
    馬上接受對造之委任，其有無違反律師法，已經事臻至明。
    另被告於99年度他字第428 號檢舉原告丁○○，全因原告丁○○在99年度苗簡字第130 號案件開庭時，否認受被告委任
    過，且辯稱雙方並未討論案情。且在98年度訴字第226 號案
    件倒數兩個庭期，承審審判長有詢問雙方是否要和解，訴外
    人周麗月稱要問丁○○律師之意見，當時被告有想跟周麗月
    和解，但丁○○律師不同意。嗣後周麗月提起99年度苗簡字
    第13 0號訴訟，並委任丁○○律師當訴訟代理人。被告認為
    99 年 度訴字第226 號案件與99年度苗簡字第130 號案件內
    容相同，但丁○○律師先告訴被告說被告會贏，嗣後又在99
    苗簡字第130 號案件中一邊攻擊被告，一邊接受周麗月委任
    ，玩兩面手法。被告認為地檢署是主管機關，才向苗栗地方
    法院檢察署陳述事實並檢舉此事求為公斷等語，資為抗辯。
    並聲明：(一)原告之訴駁回。(二)如受不利判決，願供擔保免為
    假執行。
三、本院之判斷摘要：
  (一)按因故意或過失，不法侵害他人之權利者，負損害賠償責任
    ，民法第184條第1項前段定有明文。而名譽係體現人性尊嚴
    及價值之重要人格法益，為受民、刑事法律保護之權利（民
    法第195 條第1項、刑法第309條、第310條、第311條參照）
    ，故當行為人因故意或過失，不法侵害他人之名譽權，自應
    依前揭規定負損害賠償之責。又侵權行為之成立，須侵害他
    人權利之行為具不法性，而依結果不法說，凡侵害他人權利
    者，可即先認定其不法，惟加害人得證明有違法阻卻事由而
    不負侵權責任。又名譽是否被侵害，乃社會之評價，並涉及
    言論自由，而民法關於侵害名譽之行為，並未針對阻卻違法
    事由設有規定，應類推適用刑法第310 條第3 項、第311 條
    就此所為規定。又司法院大法官會議釋字第509 號解釋：「
    按言論自由為人民之基本權利，憲法第11條有明文保障，國
    家應給予最大限度之維護，俾其實現自我、溝通意見、追求
    真理及監督各種政治或社會活動之功能得以發揮。惟為兼顧
    對個人名譽、隱私及公共利益之保護，法律尚非不得對言論
    自由依其傳播方式為合理之限制。刑法第310 條第1 項及第
    2 項誹謗罪即係保護個人法益而設，為防止妨礙他人之自由
    權利所必要，符合憲法第23條規定之意旨。至刑法同條第3
    項前段以對誹謗之事，能證明其為真實者不罰，係針對言論
    內容與事實相符者之保障，並藉以限定刑罰權之範圍，非謂
    指摘或傳述誹謗事項之行為人，必須自行證明其言論內容確
    屬真實，始能免於刑責。惟行為人雖不能證明言論內容為真
    實，但依其所提證據資料，認為行為人有相當理由確信其為
    真實者，即不能以誹謗罪之刑責相繩，亦不得以此項規定而
    免除檢察官或自訴人於訴訟程序中，依法應負行為人故意毀
    損他人名譽之舉證責任，或法院發現其為真實之義務。就此
    而言，刑法第310 條第3 項與憲法保障言論自由之旨趣並無
    牴觸」，上開大法官會議解釋雖係針對刑法第310 條第3 項
    之適用範圍所為之解釋，但基於法秩序之統一性，此號解釋
    之內容於名譽權受侵害之民事案件，亦應一體適用。另按言
    論可分為「事實陳述」及「意見表達」，前者有真實與否之
    問題，具可證明性，是行為人如欲援引釋字第509 號解釋揭
    櫫之「相當理由確信真實」原則以阻卻不實之誹謗言論之違
    法性，應先合理查證，至合理查證之內容，則應以善良管理
    人之注意義務為具體標準，並依事件之特性分別加以考量，
    因行為人之職業、危害之嚴重性、被害法益之輕重、防範避
    免危害之代價、與公共利益之關係、資料來源之可信度、查
    證之難易等，而有所不同，最高法院99年台上字第175 號判
    決意旨可佐。
  (二)次按律師對於左列事件，不得執行其職務：一、本人或同一
    律師事務所之律師曾受委託人之相對人之委任，或曾與商議
    而予以贊助者。律師法第26條第1 項第1 款定有明文規定。
    又上開規定，旨在保護當事人權益、確保律師公正執業及律
    師之品德操守，並課予律師忠誠之義務，而認為律師既曾受
    人委任或曾與商議而予以贊助，則不應再受他之委託，以其
    為訟爭之相對人，期以避免律師利用曾委任或曾與商議而予
    以贊助所知悉之資訊對其造成不利之影響。
  (三)本件原告主張之上開事實，雖據其請求本院傳訊證人即其事
    務所助理甲○○出庭作證，惟經本院傳訊證人甲○○結果，
    證人甲○○則證稱其對於原告接受被告許齡芳委任當日，原
    告與被告許齡芳在律師事務所會談之內容完全並不知情，且
    其僅係幫原告閱卷以及處理其他原告所交辦之事項，至於閱
    卷所取得之資料則全部交給原告處理。是依證人甲○○上開
    之證述，顯無法證明原告並不知悉被告許齡芳所委任之本院
    98年度訴字第226 號拆屋還地事件之資訊及案情內容。又依
    證人即本院99年度苗簡字第130 號確認優先購買權存在事件
    之原告周麗月於臺灣苗栗地方法院檢察署99年度他字第428
    號案件中所為之證詞：「他（指原告）有告訴我說這個案件
    他很熟，許齡芳曾經委任過他，他有去閱過卷，丁○○說許
    齡芳有問他這個案件要怎麼做，丁○○告訴他說就是告我拆
    屋還地。」，此有該偵查卷宗可稽，可知原告於與周麗月接
    洽委任事宜時，已明確向周麗月表示其對許齡芳所委任之本
    院98年度訴字第226 號拆屋還地事件之案情很熟悉，顯見原
    告已經知悉該案件之案情及資訊甚明。是揆諸上開律師法規
    定之意旨，原告嗣後再接受本院98年度訴字第226 號拆屋還
    地事件之被告即周麗月之委任，另外再對被告提起爭執點大
    致相同之本院99年度苗簡字第130 號確認優先購買權存在事
    件，在客觀上即有相當之事證足讓被告確信原告有違反律師
    法第26條第1 項第1 款規定之嫌，又被告身為上開兩件民事
    事件之當事人，並且曾經委任原告擔任訴訟代理人，其對於
    本件事情之經過自然甚為瞭解。從而，揆諸首揭說明，被告
    以原告有違反律師法而向苗栗地方法院檢察署提出刑事告訴
    ，以及於本院98年度訴字第226 號事件公開審理法庭上陳述
    原告違反律師法之事實，應認被告係基於上開客觀事證而為
    ，並已為適當之查證，被告對原告名譽權之損害自無違法性
    可言。
四、綜上所述，被告造成原告名譽權損害之指述既不具違法性，
    從而，原告依民法第18條、第184 條第1 項、第195 條請求
    被告二人應連帶給付原告100,000 元，及自起訴書狀繕本送
    達被告之日起至清償日止，按年息5 ％計算之利息，即屬無
    據，應予駁回。
五、本件事證已臻明確，兩造其餘攻擊、防禦方法，經核均與本
    件判決結果不生影響，爰不一一論述，併此敘明。
六、訴訟費用依據：民事訴訟法第78條。
中    華    民    國    99    年    11    月     9    日
                  苗栗簡易庭法  官  王炳人
以上正本係照原本作成。
如不服本判決，應於判決送達後20日內，以判決違背法令為理由
，向本院提出上訴狀並表明上訴理由，及須按他造當事人之人數
附繕本。如委任律師提起上訴者，應一併繳納上訴審裁判費。
上訴理由應表明：
  一、原判決所違背之法令及其具體內容。
  二、依訴訟資料可認為原判決有違背法令之具體事實。
如未表明上訴理由者，應於上訴後20日內向本院提出上訴理由。
當事人如對本件訴訟內容有所疑義，得聲請閱卷。
                            書記官  王宏銘
中    華    民    國    99    年    11    月    9     日

司法院資訊處製作；財團法人民間司法改革基金會備份。
